ACORDAO-COMPLETO-2371000

ACÓRDÃO 13086/2019 ATA 44/2019 - SEGUNDA CÂMARA

VISTOS, relatados e discutidos estes embargos de declaração, opostos por José Jaime Bezerra Rodrigues Júnior em face do Acórdão 6196/2019-TCU-Segunda Câmara, que deu provimento parcial a recurso de reconsideração interposto para reduzir a multa aplicada, com manutenção integral dos demais termos do Acórdão 8312/2017-TCU-Segunda Câmara.
		ACORDAM os ministros do Tribunal de Contas da União, reunidos em sessão da 2ª Câmara, ante as razões expostas pela relatora, e com fundamento nos arts. 32, inciso II, e 34 da Lei 8.443/1992, em:
9.1. conhecer dos embargos de declaração, para, no mérito, rejeitá-los; 
9.2. dar ciência da presente deliberação ao embargante e à Fundação Nacional de Saúde.

Embargos de declaração com efeitos infringentes opostos contra acórdão que deu provimento parcial a recurso de reconsideração interposto em face de decisão com o fito de redução de multa aplicada.

Segunda Câmara

Prefeitura Municipal de Icó/CE.

3. Embargante: José Jaime Bezerra Rodrigues Júnior (CPF XXX.683.763-XX).
3.1. Responsáveis: Francisco Antônio Cardoso Mota (CPF XXX.090.194-XX), Francisco Evandro de Araújo (CPF XXX.329.743-XX), José Jaime Bezerra Rodrigues Júnior (CPF XXX.683.763-XX) e Marcos Eugênio Leite Guimarães Nunes (CPF XXX.583.353-XX).

ministro Raimundo Carreiro.

13.1. Ministros presentes: Augusto Nardes (na Presidência), Aroldo Cedraz, Raimundo Carreiro (Revisor) e Ana Arraes (Relatora).
13.2. Ministro-Substituto presente: André Luís de Carvalho.

José Jaime Bezerra Rodrigues Júnior

ANA ARRAES

ministra Ana Arraes.

Trata-se de embargos de declaração, com efeitos infringentes, opostos por José Jaime Bezerra Rodrigues Júnior contra o Acórdão 6196/2019-TCU-Segunda Câmara, que deu provimento parcial ao recurso de reconsideração interposto em face do Acórdão 8312/2017-TCU-Segunda Câmara, tão somente, para reduzir a multa aplicada ao ora embargante de R$ 60.000,00 para R$ 30.000,00.
2.	Esta última deliberação (rel. min. Marcos Bemquerer) havia julgado irregulares as contas do responsável, condenando-o ao pagamento do débito e aplicando-lhe multa proporcional ao dano ao erário nos seguintes termos:
"9.2.  julgar irregulares as contas dos Srs. José Jaime B. Rodrigues Júnior e Francisco Evandro de Araújo, nos termos dos arts. 1º, inciso I, 16, inciso III, alínea c, e § 2º, e 19, caput, da Lei 8.443/1992;
9.3. condenar os responsáveis abaixo mencionados ao pagamento das quantias descritas a seguir, atualizadas monetariamente e acrescidas de juros de mora calculados a partir das respectivas datas até o dia da efetiva quitação, fixando-lhes o prazo de 15 (quinze) dias, a contar da notificação, para que comprovem, perante o Tribunal, o recolhimento do débito aos cofres do Tesouro Nacional, nos termos do art. 214, inciso III, alínea a, do Regimento Interno do TCU, na forma da legislação em vigor:
9.3.1. José Jaime Bezerra Rodrigues Júnior
	DATA
	VALOR (R$) 

	26/12/2007
	R$ 382.249,27

9.3.2. Francisco Evandro de Araújo:
	DATA 
	VALOR (R$) 

	29/05/2008
	R$ 6.724,27

9.4. aplicar a multa prevista no art. 57 da Lei 8.443/1992 aos Srs. José Jaime B. Rodrigues Júnior, no valor de R$ 60.000,00 (sessenta mil reais) , e ao Sr. Francisco Evandro de Araújo, no valor de R$ 2.000,00 (dois mil reais) , fixando o prazo de 15 (quinze) dias, a contar da notificação, para que comprovem, perante o Tribunal (art. 214, inciso III, alínea a, do RI/TCU) , o recolhimento das dívidas ao Tesouro Nacional, atualizadas monetariamente desde a data do presente Acórdão até a do efetivo recolhimento, caso pagas após o vencimento, na forma da legislação em vigor;"
3.	O embargante alega que o Acórdão 6196/2019-TCU-Segunda Câmara foi contraditório por:
a) entender que não houve a devida comprovação da compra de material de construção, mas considerar regular os gastos posteriores dos gestores subsequentes com o objeto "pedreiro";
b) considerar que a sucessiva alternância na chefia do Executivo é fator alheio ao controle do gestor, que constitui obstáculo real à gestão, mas imputar responsabilidade pelas contas irregulares;
c) considerar excertos do julgamento na Justiça Federal e TRF 5ª Região que, de forma genérica, entendem haver desorganização administrativa, mas silenciar quanto aos fundamentos, no mesmo processo, que atestam a ausência da responsabilidade do ora recorrente;
d) considerar que o embargante deveria ser responsabilizado por culpa in vigilando, mesmo tendo as irregularidades havidas no convênio ocorrido após a saída deste da chefia do Executivo;
e) não haver omissão no dever de prestar contas e prática de ato ilegal, ilegítimo, antieconômico ou infração a norma legal ou regulamentar, bem como conduta que revelasse dano ao erário decorrente de ato de gestão ilegítimo ou antieconômico ou evidência de desfalque ou desvio de dinheiros, bens ou valores públicos.
4. 	Ademais, sustenta ter havido omissão no julgado porquanto não foram apreciados os documentos juntados aos autos, capazes de comprovar a regularidade dos recursos geridos pelo embargante e as provas acostadas à prestação de contas, que atestam a delegação de competências, bem como ao não se fundamentar a aplicação de responsabilidade objetiva em matéria de direito sancionatório e ao não se apreciar o fundamento de que a metodologia de emprego dos recursos, prevista no plano de trabalho, previa a compra do material para subsequente execução em regime de mutirão.
5.	Além disso, teria havido erro de fato ao considerar o acórdão que:
a) o embargante seria responsável pela gestão de 95% dos recursos do convênio, apesar de o principal fator do insucesso da operação dever-se à inexecução das obras, fato este que é de responsabilidade dos gestores que ficaram à frente da prefeitura; 
b) o excerto do voto condutor do acórdão prolatado no TRF da 5ª Região estaria imputando responsabilidade do descaso ao embargante, apesar de, na verdade, as irregularidades terem ocorrido após a saída do recorrente da Prefeitura de Icó/CE; 
c) o município de Icó/CE poderia ser considerado de pequeno porte, mesmo tendo quase 70 mil habitantes, com vasta extensão territorial e deficit de infraestrutura e serviços que demandam descentralização e desconcentração administrativa; 
d) o embargante não acompanhava a execução do convênio, notadamente quando todos os atos praticados durante o período em que foi prefeito de Icó foram regulares; 
e) o embargante, enquanto gestor do convênio em liça, não teria tomado providências em relação ao desaparecimento dos documentos, quando houve a juntada aos autos dos boletins de ocorrência e instrução judicial sobre o assunto nos autos do processo 0000429-20.2009.4.05.8101.
6.	Requer que os presentes embargos sejam conhecidos e providos, com vistas a excluir sua responsabilidade sobre as irregularidades apontadas. Por fim, caso não se entenda pelo provimento supra, pede, sucessivamente, que se integre a decisão no sentido de não determinar a imputação do débito ou a aplicação de multa ou a sua minoração.
	É o Relatório.

Rafael Mota Reis (OAB/CE 27.985) e outros representando José Jaime Bezerra Rodrigues Júnior.

Não atuou.

Tomada de Contas Especial. Prefeitura Municipal de Icó/CE. Convênio. Construção de Cisternas para armazenamento de Água da Chuva. Ausência de Comprovação da Boa e Regular aplicação dos Recursos Públicos. Contas Irregulares. Débito. Multa proporcional ao dano ao erário. Recurso de Reconsideração. Provimento Parcial. Redução da Multa proporcional ao dano. Embargos de Declaração. Ausência de Omissão ou Contradição no Acórdão Embargado. Erro de Fato. Excepcionalidade não configurada. PRETENSÃO DE REDISCUSSÃO DE Mérito do Acórdão Embargado. PreCLUSÃo. Embargos Conhecidos e Rejeitados. - Não se admite a utilização de embargos de declaração para correção de suposto erro de fato, salvo quando este for facilmente perceptível e puder ser constatado de plano, sem a necessidade de reanálise do acervo fático-probatório.

TOMADA DE CONTAS ESPECIAL (TCE)

não há.

Trata-se de embargos de declaração opostos por José Jaime Bezerra Rodrigues Júnior, ex-prefeito do município de Icó/CE, contra o Acórdão 6196/2019-TCU-Segunda Câmara, que deu provimento parcial a recurso de reconsideração interposto em face do Acórdão 8312/2017-TCU-Segunda Câmara, tão somente, para reduzir a multa aplicada ao ora embargante de R$ 60.000,00 para R$ 30.000,00. Mantido, portanto, o julgamento das contas do responsável pela irregularidade, com a condenação ao pagamento do débito e da multa proporcional ao dano ao erário.
2.	Os embargos merecem ser conhecidos por atender aos requisitos de admissibilidade: legitimidade e tempestividade. Foram opostos tempestivamente pelo responsável, nos termos do art. 34 da Lei 8.443/1992, a partir de ciência do acórdão que se deu em 22/8/2019, tendo sido protocolados os embargos em 28/8/2019, dentro, portanto, do prazo legal. 
3.	Passo a examinar o mérito. 
I
4.	Inicialmente, o embargante aponta suposta contradição em razão de o julgado entender que não houve a devida comprovação de material de construção, mas considerar regular os gastos posteriores dos gestores subsequentes com o objeto "pedreiro". Argumenta que, se houve despesas comprovadas e regulares com pedreiros, por óbvio que havia materiais de construção para que tais profissionais construíssem as cisternas.
5.	Esse argumento não prospera, pois a suposta contradição, se existente, não ocorreu no acórdão embargado, mas no Acórdão 8312/2017-TCU-Segunda Câmara. 
6.	Com efeito, a jurisprudência desta Corte é no sentido de que a contradição a ensejar embargos de declaração deve ser interna ao julgado (Acórdão 442/2007-TCU-Plenário, rel. min. Marcos Vilaça) e de que a contradição entre a decisão e as peças dos autos ou decisões anteriores do Tribunal não enseja embargos de declaração (Acórdão 1.174/200-2ª Câmara, rel. min. Marcos Bemquerer) .
7.	Preclusa, portanto, a matéria.
8.	Se isso não bastasse, comprovar as despesas com pedreiros não tem o condão de legitimar a aquisição de material de construção sem a devida comprovação. Os materiais eventualmente empregados poderiam, em tese, ter sido adquiridos com recursos oriundos de outras fontes ou ainda ter sido recebidos em doação; ausente a indispensável comprovação do nexo causal em relação aos materiais.
9.	A segunda contradição alegada no acórdão embargado é imputar responsabilidade sobre contas irregulares, mas reconhecer que a sucessiva alternância na chefia do Executivo é fator alheio ao controle do gestor, constituindo obstáculo real à sua gestão. 
10.	Não houve contradição na decisão embargada. Entendo, entretanto, que esse ponto merece esclarecimentos, pois aplica norma recentemente incorporada ao nosso ordenamento jurídico (art. 22, caput, da LINDB) .
11.	Pois bem. A existência de obstáculos e dificuldades reais à gestão foi reconhecida como atenuante da culpabilidade do gestor, mas não como causa excludente de responsabilidade. Isso está claro na ementa do acórdão embargado. Como se sabe, a culpabilidade é fator usado na dosimetria da multa aplicada pelo Tribunal.
12.	Justamente por reconhecer a atenuante, o acórdão atacado promoveu corretamente a redução no montante da multa aplicada ao ex-prefeito, e não a exclusão da sua responsabilidade.
13.	A terceira contradição diz respeito à utilização genérica de excertos de julgamento na Justiça Federal e do TRF 5ª Região, mas silenciar quanto aos fundamentos no mesmo processo que atestam a ausência de responsabilidade do ora recorrente. Cita, a propósito, excerto de decisão da Justiça Federal do Ceará no sentido de que não se poderia afirmar, com convicção, que o dano ao erário tenha sido causado pelo réu. 
14.	Não prospera a argumentação. Consoante mencionado acima, a contradição deve ser interna ao julgado, o que não ocorreu.
15.	O acórdão embargado se limitou a transcrever excerto de acórdão de TRF 5ª Região para afastar a alegação de inexistência de irregularidade ou de prejuízo ao erário. Portanto, a alegação de que haveria contradição com decisão de 1ª instância a qual diz respeito a autoria, e não a materialidade dos fatos, não merece prosperar.
16.	A quarta contradição apontada é considerar que o embargante deveria ser responsabilizado por culpa in vigilando, apesar de as irregularidades havidas no convênio haverem ocorrido após a saída deste da chefia do Executivo. 
17.	Não há contradição a ser sanada, pois o acórdão embargado sequer fala em culpa in vigilando. Pretende o embargante rediscutir questões de mérito do Acórdão 8312/2017-TCU-Segunda Câmara, providência inviável em sede de embargos de declaração. 
18.	Nesse sentido, destaco o Acórdão 2059/2011-TCU-Primeira Câmara (rel. min. Augusto Nardes) , no qual ficou assentado que: "Os embargos de declaração não se constituem em figura recursal adequada à rediscussão de questões de mérito". Confiram-se, também, os Acórdão 1104/2015-TCU-Plenário e 131/2015-1ª Câmara (ambos de relatoria do ministro Bruno Dantas) . 
19.	A última contradição alegada é a ausência de requisitos para julgamento das contas pela irregularidade.
20.	Aqui, também, não há contradição. Novamente, pretende o embargante rediscutir o mérito, providência inviável em sede de embargos de declaração. 
II
21.	Quanto às omissões, o embargante alega que não foram apreciados documentos juntados aos autos, capazes de comprovar a regularidade dos recursos por ele geridos. Ademais, sustenta que não foram apreciadas as provas acostadas à prestação de contas, que atestariam a delegação de competência cumulada com a certificação de regularidade atestada pelos agentes delegados. 
22.	Sustenta que haveria omissão no acórdão recorrido ao não se fundamentar suposta aplicação de responsabilidade objetiva em matéria de direito sancionatório e que não houve apreciação do fundamento de que a metodologia de emprego dos recursos previa a compra de material para a subsequente execução em regime de mutirão. 
23.	Inicialmente, cumpre salientar que a omissão a ser suprida pela via dos embargos é aquela referente a argumentos relevantes lançados pelas partes ou a questões de ordem pública, apreciáveis de ofício pelo julgador, tendo sido, ou não, suscitadas pelas partes. 
24.	Pois bem. Verifico que o embargante não indicou os argumentos relevantes ou questões de ordem pública que deixaram de ser apreciados pelo acordão embargado. Apresenta novos documentos e novos argumentos, pretendendo rediscutir questões de mérito, o que é inviável em sede de aclaratórios, consoante jurisprudência pacífica desta Corte.
25.	Não há, assim, omissão no acórdão recorrido a ser sanada. Todos os argumentos relevantes apresentados pelo recorrente à época, ora embargante, foram objeto de apreciação. 
26.	Cabem, entretanto, algumas considerações acerca das notas fiscais acostadas à peça 164 e que supostamente comprovariam o regular emprego da parcela impugnada de R$ 193.968,00, referente ao material de construção. As notas fiscais, nos montantes de R$ 189.468,00 e R$ 4.500,00, foram emitidas pela empresa F. A. Lima Construções. 
27.	As notas não podem ser aceitas. Em primeiro lugar, elas não foram devidamente identificadas com referência ao título e número do convênio, obrigação imposta pela cláusula 10.1 do ajuste (peça 1, p. 86) , ao qual o embargante voluntariamente aderiu. Por elucidativo, transcrevo a referida cláusula:
"10.1 As despesas serão comprovadas mediante documentos originais fiscais ou equivalentes, devendo as faturas, recibos, notas fiscais e quaisquer outros documentos comprobatórios ser emitidos em nome do CONVENENTE, devidamente identificados com referência ao título e número do Convênio. Os comprovantes originais das despesas serão mantidos em arquivo, em boa ordem, no próprio local em que forem contabilizados, à disposição dos órgãos de controle interno e externo, pelo prazo de 5 (cinco) anos, contados da aprovação da prestação ou tomada de contas do gestor do CONCEDENTE, pelo Tribunal de Contas da União - TCU, relativa ao exercício em que a transferência objeto deste Convênio for incluída em suas contas." (grifo nosso) .
28.	Ademais, as notas também não contêm o atesto de recebimento dos materiais faturados, contrariando o disposto nos arts. 62 e 63, §2º, III, da Lei 4.320/1964.
29.	Por fim, conforme descrito na Nota Técnica Complementar 060/2013, de 23/4/2013, da Coordenação de Prestação de Contas do órgão repassador (peça 1, p. 394) , para a aquisição do material de construção e da placa de identificação foi realizado procedimento licitatório no qual se sagrou vencedora a empresa Fabiana Oliveira Lima - EPP, no valor de R$ 387.900,00, mas apenas parcela deste valor foi faturada com essa empresa.  
30.	Em 22/09/2008, foi emitido o cheque 850121, no valor de R$ 193.968,00, que supostamente, teria pago o restante do material a outra empresa, denominada F. A. Lima Construções - ME, que não participou do pregão realizado (peça 1, p. 394) ; não foi apresentado o processo de licitação correspondente, mesmo após requisição do órgão concedente.
31. 	Nesse contexto, inviável aceitar os documentos juntados aos autos.
III
32.	O embargante sustenta que teria havido erro de fato, no momento em que o acórdão considera que:
a) ele seria o principal responsável pelo insucesso do empreendimento;
b) o acórdão prolatado no TRF da 5ª Região estaria imputando responsabilidade do descaso ao embargante, apesar de, na verdade, as irregularidades haverem ocorrido após a saída do recorrente da Prefeitura de Icó; 
c) o município de Icó/CE poderia ser considerado de pequeno porte, mesmo tendo quase 70 mil habitantes, com vasta extensão territorial e deficit de infraestrutura e serviços que demandam descentralização e desconcentração administrativa; 
d) ele não acompanhava a execução do convênio, notadamente quando todos os atos praticados durante o período em que foi prefeito de Icó/CE foram regulares; 
e) ele, enquanto gestor do convênio, não teria tomado providências em relação ao desaparecimento dos documentos, quando houve a juntada aos autos dos boletins de ocorrência e instrução judicial sobre o assunto nos autos do processo 0000429-20.2009.4.05.8101.
33.	Esta Corte de Contas tem admitido a utilização, em caráter excepcional, de embargos de declaração para correção de premissa equivocada, com base em erro de fato sobre o qual se tenha fundado o acórdão recorrido, atribuindo-lhes efeitos infringentes. 
34.	Nesse sentido, o Acórdão 61/2015-TCU-Plenário (rel. min. Augusto Sherman) acolheu embargos nos quais se constatou erro em número de agência bancária. Já no Acórdão 1209/2015-TCU-Plenário, os embargos foram acolhidos com base na premissa equivocada de que o presidente da Comissão Especial de Licitação da Anac teria promovido alterações em edital à revelia da Diretoria Colegiada. No Acórdão 9718/2016-TCU-Segunda Câmara, de minha relatoria, os embargos foram acolhidos com base em erro na contagem de prazo. 
35.	Essas situações revelam que o acolhimento em caráter excepcional desta via recursal se dá quando o erro de fato puder ser constatado de plano, sem a necessidade de dilação probatória ou revolvimento do acervo fático-probatório. 
36.	No Processo Civil, a propósito, o instrumento processual adequado para impugnar decisões maculadas por erro de fato é a ação rescisória, nos termos do art. 966, VIII, do CPC, semelhante ao recurso de revisão, na processualística do TCU. 
37.	Os embargos de declaração, por sua vez, servem para impugnar deliberações maculadas por erro material (art. 1.022, III, do CPC) , que é o equívoco manifesto, facilmente perceptível, sem maior exame a traduzir o desacordo entre a vontade do juiz e a expressa na sentença.
38.	No caso em exame, pretende o embargante rediscutir matéria abordada no Acórdão 8312/2017-TCU-Segunda Câmara e não impugnada no momento processual oportuno (peça 96) . É o caso, por exemplo, da afirmação de que o embargante é o principal responsável pelo insucesso do empreendimento ao ter gasto 95% dos recursos transferidos no convênio. 
39.	Ainda que assim não o fosse, as afirmações não têm o condão de alterar o mérito do acórdão embargado. 
IV
40.	Ante todo o exposto, verifico que não foram constatadas omissões ou contradições no acórdão embargado e que o embargante pretendeu, tão somente, rediscutir o mérito, o que é inviável em sede de embargos declaratórios.
	Nesses termos, VOTO por que o Colegiado aprove a minuta de acórdão que submeto à sua deliberação.
TCU, Sala das Sessões Ministro Luciano Brandão Alves de Souza, em 03 de dezembro de 2019.
ANA ARRAES 
Relatora